臺灣高等法院臺南分院刑事判決　　　　 94年度上訴字第595號
　上　訴　人　臺灣臺南地方法院檢察署檢察官
　上　訴　人
　即　被　告　乙○○
　指定辯護人　本院公設辯護人　丁○○
　被　　　告　戊○○
　　　　　　　　　　　（現於臺灣嘉義監獄替代役專業訓練班
　　　　　　　　　　　　服役.
　被　　　告　甲○○
　　　　　　　　　　　
　上二人共同
　選任辯護人　賴鴻鳴　律師
　　　　　　　劉錦勳　律師
　　　　　　　莊信泰　律師
上列上訴人因被告等殺人未遂案件，不服臺灣臺南地方法院九十
三年度訴字第一二九五號中華民國九十四年四月二十九日第一審
判決（起訴案號：臺灣臺南地方法院檢察署九十三年度營偵字第
一一○五號），提起上訴，本院判決如下：
    主  文
原判決撤銷。
乙○○、甲○○、戊○○共同殺人未遂，乙○○處有期徒刑陸年
，甲○○、戊○○各處有期徒刑伍年。
扣案登山刀（含刀套）、球棒各壹支均沒收之。
    事  實
一、乙○○於民國（下同）92年間曾犯毒品危害防制條例罪，經
    臺灣臺南地方法院判處有期徒刑三年緩刑五年，現仍緩刑中
    ，於93年8月8日上午零時許，與友人己○○等人同往台南縣
    新營市○○路286號之「美樂地ＫＴＶ」第116號包廂，唱歌
    、飲酒作樂，於同日上午一時十分許，乙○○至該ＫＴＶ第
    103號包廂尋友後，行經中庭，欲返回第116號包廂時，因細
    故與當日亦在該ＫＴＶ第一○九號包廂唱歌之丙○○、庚○○等人發生口角，丙○○與庚○○等人拉扯乙○○衣領，並
    作勢欲毆打乙○○。適己○○與該ＫＴＶ經理壬○○聞聲趕
    至現場協調，雙方始行散去。
二、乙○○因覺受辱，乃基於殺人之犯意，起意報復丙○○，遂
    即以電話聯絡其友人甲○○，告知其在ＫＴＶ受辱，要求甲○○將原為其所有，寄放於甲○○處之登山刀一支攜帶至該
    ＫＴＶ處，甲○○旋以電話另邀集友人戊○○，由甲○○駕
    駛車號：ＯＯ—0000號自用小客車載同戊○○，並攜帶乙○○所有之登山刀（含刀套）及甲○○所有之木質球棒各一支
    ，於同日上午一時四十五分許，至「美樂地ＫＴＶ」大門處
    與乙○○會合，乙○○、甲○○、戊○○三人即基於共同殺
    人之犯意聯絡，由乙○○持登山刀，戊○○持木質球棒，甲○○則徒手進入「美樂地ＫＴＶ」，並由乙○○帶領下，乙○○與戊○○直入「美樂地ＫＴＶ」第一○九號包廂，甲○○則在第一○九號包廂門口把風，乙○○、戊○○進入該包
    廂後，確認丙○○為方才與其發生衝突之對象後，即稱：「
    是他，給他死」等語後，由乙○○、戊○○分持前揭登山刀
    、木質球棒朝丙○○頭部、手、腳等處猛力砍擊，造成丙○○受有右前額顱骨破裂併顱內出血及氣腦、右前額及臉部深
    部切割傷2處（約15公分×3公分、4公分×2公分）、左前臂
    及右下肢多處切割傷5處（分別為10公分2處、3公分、15 公
    分、5公分），並於臉部及四肢有木棍傷等傷勢。3人旋即趁
    亂逃離現場，嗣丙○○經其友辛○○駕車送至財團法人奇美
    醫院（以下簡稱奇美醫院）救治，始倖免發生死亡之結果。
    「美樂地ＫＴＶ」人員報警後，由員警於現場扣得甲○○所
    有，且供其等殺害丙○○所用之木質球棒一支，及乙○○所
    持登山刀刀套一只。乙○○則於同日17時許，攜帶其所有，
    且供其砍殺丙○○所用之登山刀一支至台南縣警察局新營分
    局投案。
三、案經丙○○訴由台南縣警察局新營分局報請臺灣台南地方法
    院檢察署檢察官偵查後起訴。
    理  由
一、訊據上訴人即被告乙○○及被告甲○○、戊○○等均矢口否
    認有殺人之犯行，被告乙○○辯稱：伊當日攜刀進入包廂時
    ，意在找丙○○理論，質問其等何以無故欺侮人，然丙○○
    衝上欲搶其所持刀械，伊為自衛，始隨意揮舞，不慎砍及告
    訴人丙○○，伊並無殺害丙○○之故意等語。被告戊○○辯
    稱：伊當日持木棒至該包廂，僅係預防遭他人攻擊，並無攻
    擊丙○○之意，且其進入包廂後，不慎將木棒掉落在地，並
    未持木棒毆擊丙○○等語。被告甲○○辯稱：伊僅在包廂門
    口佇立，並未參與攻擊丙○○行為，亦無殺人之犯意等語。
二、惟查被告乙○○與丙○○於93年8月8日上午一時許，在「美
    樂地ＫＴＶ」中庭處曾發生爭執，被告乙○○遭丙○○及同
    行友人拉扯衣領，作勢欲毆打等情，業據被告乙○○於警訊
    、偵查及原審審理時陳明在卷（詳警卷第2頁、第3頁、偵查
    卷第40頁、原審卷第18頁、第83頁），核與證人壬○○、己○○證述情節相符（詳警卷第60頁至第63頁、偵查卷第10頁
    、原審卷2第24頁、第29頁)，足認被告乙○○當日與丙○○
    及其友人確曾發生口角衝突，且遭丙○○及其友人拉扯衣領
    作勢毆打，自覺受辱等情，應堪認定。
三、被告乙○○因不甘受辱，即以電話聯絡甲○○，並要求甲○○攜帶登山刀一支至該ＫＴＶ處擬予報復，甲○○再以電話
    另邀戊○○，由甲○○駕駛自用小客車載同戊○○，並攜帶
    乙○○所有之登山刀（含刀套）及甲○○所有之木質球棒各
    一支，至「美樂地ＫＴＶ」大門處與乙○○會合等情，業據
    被告乙○○於偵查中供稱：「‧‧‧事前是我打電話給他們
    兩人說我被人欺負，並叫他們拿東西來，意思是要他們帶兇
    器來，結果他們拿木棒和開山刀（指登山刀，以下同）來，
    他們到ＫＴＶ時有打電話給我，我就出去門口‧‧‧我就將
    開山刀拿著‧‧‧」、「我打電話給甲○○」 (詳偵查卷第
    76頁），原審亦稱：「是他們先打我，我打電話叫我朋友甲○○過來，叫他帶我放在他家裡的登山刀過來‧‧‧」（詳
    原審卷1第18頁)，甲○○於原審亦稱：「登山刀是乙○○寄
    放在我這裡，他當天打電話叫我帶過去，他沒說原因就掛斷
    電話，我聽他的語氣很著急，因為我怕乙○○是否與他人衝
    突，所以開車先去載戊○○，我告訴戊○○說乙○○好像出
    事了，球棒是我原本就放在車上‧‧‧」、「我拿刀子去給
    乙○○（詳原審卷1 第22頁、第70頁），戊○○於原審亦稱
    ：「是因為甲○○打電話給我‧‧‧過來接我時，告訴我說
    乙○○在ＫＴＶ被打‧‧‧到ＫＴＶ門口之後，乙○○出來
    ，乙○○就在車上拿刀子下去並說裡面很多人，我就跟著下
    車，我拿球棒‧‧‧」（詳原審卷1 第26頁）、於原審爭點
    整理時被告乙○○、甲○○等亦均坦承乙○○有打電話叫甲○○攜帶刀械到ＫＴＶ（詳原審卷1 第83頁），是甲○○、
    戊○○明知乙○○與他人爭執，故意攜帶刀械送交乙○○，
    並夥同報復行為之犯行，甚為明確，彼等於警訊及偵查初訊
    時，辯稱：並未打電話叫甲○○等將兇器送到ＫＴＶ，亦受
    乙○○之囑，帶兇器給乙○○，係在ＫＴＶ門口偶然相遇云
    云，自屬卸責之詞，殊不足取。
四、被告乙○○與甲○○、戊○○會合後，即由乙○○持登山刀
    、戊○○持球棒、甲○○徒手，並由乙○○帶領下前往「美
    樂地ＫＴＶ」第109 號包廂，甲○○在包廂門口把風，乙○○、戊○○進入該包廂確認丙○○後，即分持刀、棒共同砍
    擊丙○○，見目的已達，三人旋即趁亂逃離現場，除據丙○○於警訊、偵查及原審指訴明確外（詳警卷第22頁、偵查卷
    第38頁、第39頁、原審卷第145至第155頁），並經在場之證
    人庚○○、辛○○、癸○○、子○○、丑○○、寅○○、卯
    ○○分別供證在卷（詳警卷第30頁至第50頁、第71頁、偵查
    卷第11頁至第13頁、原審卷1第163頁至第180頁、原審卷2第
    51頁至第54頁），造成丙○○因而受有右前額顱骨破裂併顱
    內出血及氣腦、右前額及臉部深部切割傷2處（約15公分×3
    公分、4公分×2公分）、左前臂及右下肢多處切割傷5處（
    分別為10公分2處、3公分、15公分、5公分），並於臉部及
    四肢有木棍傷等傷勢，且送醫急救時，因其頭骨業已破裂，
    硬腦膜亦已穿透，其腦部有大量流血，及空氣進入腦內，有
    流血過多、併發腦膜炎危及生命之可能等情，亦有奇美醫院
    93年8月9日診斷證明書、及該院於93年11 月2日以（93）奇
    院柳醫字第0310號函所附之丙○○病情摘要各一紙在卷可參
    （附於警卷第73頁、偵查卷第71頁、原審卷1 第108頁)，是
    被告戊○○所辯未持球棒攻擊丙○○一節，自不足取，此部
    分事實亦堪認定。
五、按殺人未遂與傷害罪之區別，本在於行為人於行為時之主觀
    犯意，是否確有殺害被害人之故意，抑或僅有使被害人受有
    一定傷勢之意為區分之標準，惟行為人主觀犯意隱藏於心中
    ，無從窺見，僅能依據事後勘查行為人之行為動機、行為時
    之相關客觀事實而為認定。是行為人行為之際，所用工具，
    施力大小，及被害人受創部位、所受之傷勢與被害人之相對
    距離等客觀因素，均應綜合考量而為判斷行為人於行為之際
    是否具有殺人之故意。據丙○○於原審審理時，以證人身分
    結證稱：當日被告乙○○持刀砍擊時，伊先舉左手抵擋，故
    手部先行受傷。被告續行持刀砍擊，伊再以左手抵擋，被告
    乙○○第三次砍擊時，即砍至頭部，而戊○○亦持木棒攻擊
    等語（詳原審卷1 第149頁、第154頁），參以前述丙○○所
    受傷勢，其左前臂與頭部均受有多處創傷，臉部及四肢有木
    棍傷情，足認丙○○前揭證述屬實，被告乙○○確係持刀朝
    丙○○頭部要害部位攻擊，且次數非僅一次，戊○○亦持球
    棒攻擊丙○○臉部及四肢，應可認定。復觀告訴人丙○○頭
    部所受創傷，其右前額顱骨已因被告持刀攻擊而致破裂，甚
    而導致顱內出血及氣腦等病症，足見被告持刀攻擊之際，施
    力之猛。復參以被告持以攻擊告訴人之登山刀全長約49公分
    ，刀刃部分長達33公分、刀刃部分為鋼質所製等情，業經原
    審當庭勘驗屬實（詳原審卷2 第22頁），被告等以上開登山
    刀及球棒猛力攻擊人體頭部、四肢，將可能造成死亡之結果
    為眾所週知之事實。綜合以上所主、客觀情狀，被告等於攻
    擊丙○○之際，確有致告訴人丙○○於死之故意甚明。被告
    乙○○雖辯稱：僅係隨手揮舞刀械，不慎傷及丙○○云云，
    然此與前述諸多客觀情狀相違，況倘被告乙○○確係隨手揮
    舞刀械自衛，並非有意攻擊丙○○某部位，衡情丙○○之傷
    勢當無集中於頭部及保護頭部之左前臂處，且其他在場之人
    ，均未受傷之理，被告乙○○前開辯詞，與事實不符，顯無
    可採。
六、至被告乙○○於原審另辯稱：伊砍傷丙○○後，旋即逃逸，
    並未續行追擊丙○○，足見其並無殺害丙○○之犯意及進入
    包廂時被丙○○及其友人一擁而上，且持椅凳、公杯先行攻
    擊故持刀揮舞自衛應屬刑法正當防衛範疇云云。惟被告乙○○是否確有殺人之故意，應以其揮刀砍擊丙○○之際為斷。
    其砍擊告訴人丙○○後，是否續行追擊，雖屬判斷基準之一
    ，然非絕對標準，依前述證據所示，已足認定被告乙○○揮
    刀砍擊之際，確有殺害告訴人丙○○之故意，且見目的已達
    而逃離，並不影響其行為時有無殺人犯意之判斷。又本案係
    被告乙○○受辱於先，再電請甲○○召戊○○攜帶刀械前往
    報復，並無正當防衛之適用，其上開辯解，自無可採，並予
    敘明。
七、按以自己共同犯罪之意思，參與實施犯罪構成要件以外之行
    為，或以自己共同犯罪之意思，事先同謀，而由其中一部分
    人實施犯罪之行為者，均為共同正犯。大法官會議著有釋字
    第一０九號解釋可資參照。查被告甲○○明知乙○○在ＫＴ
    Ｖ受辱，極思報復，竟於接獲乙○○之電話後，另邀戊○○
    並攜帶登山刀及球棒前往支援，復共同進入該「美樂地ＫＴ
    Ｖ」，推由乙○○、戊○○分持登山刀及球棒進入一○九號
    號包廂，甲○○在車外把風，共同毆擊丙○○，彼等殺害丙○○之犯行，有犯意聯絡及行為分擔，甚為明確，均應以共
    犯論處。
八、查被告等殺人未遂，核所為係犯刑法第二七一條第二項、第
    一項之罪，被告乙○○、戊○○、甲○○等三人有犯意聯絡
    及行為分擔，已如前述，均屬共同正犯，被告等著手實施殺
    人行為，然尚未發生殺人之結果，為未遂犯，爰依刑法第二
    十六條前段規定，減輕其刑。扣案登山刀（含刀套）、球棒
    各一支，分別為被告乙○○、甲○○所有之物，且均係供其
    等犯罪所用之物，爰均依刑法第三十八條第一項第二款之規
    定沒收之。
九、原審予以論罪科刑，固非無見，惟查被告乙○○、甲○○、
    戊○○三人均係殺人未遂之共同正犯，原審竟認被告甲○○
    、戊○○二人係犯傷害罪，尚有未合，被告乙○○上訴意旨
    ，否認有殺人之故意，雖不足取，檢察官上訴意旨據此指摘
    原判決不當，為有理由，原判決既有上述可議之處，即屬無
    可維持，應由本院撤銷改判，爰審酌被告等之犯罪動機、手
    段、被害人受傷之程度及被告乙○○之犯罪情節較重，被告
    甲○○、戊○○二人行為時，均尚未成年，皆屬血氣方剛之
    年紀等一切情狀，分別量處乙○○有期徒刑陸年、甲○○、
    戊○○各處有期徒刑伍年。扣案登山刀（含刀套）、球棒各
    壹支均依法沒收之。
十、據上論斷，應依刑事訴訟法第三六九條第一項前段、第三六
    四條、第二九九條第一項前段、第二七一條第二項、第一項
    、第二十八條、第二十六條前段、第三十八條第一項第二款
    ，判決如主文。
本案經檢察官林炎昇到庭執行職務
中　　華　　民　　國　　94　　年　　9 　　月　　15　 　日
                  刑事第五庭  審判長法　官 楊 明 章
                                    法　官 吳 森 豐
                                    法　官 戴 勝 利
以上正本證明與原本無異。
如不服本判決，應於收受本判決後十日內向本院提出上訴書狀。
其未敘述上訴理由者並得於提起上訴後十日內向本院補提理由書
狀（均須按他造當事人之人數附繕本）「切勿逕送上級法院」。
　　　　　　　　　　　　　　　　　　書記官 李 珍 鳳
中    華    民    國    94    年    9     月    15     日
附錄：本判決論罪科刑法條：
 刑法第271條：殺人者，處死刑、無期徒刑或十年以上有期徒刑
              。
              前項之未遂犯罰之。
              預備犯第1項之罪者，處二年以下有期徒刑。
